---
title: "Contagio de volatilidad en tasas de cambio en Latinoamérica"
author: "Carlos Ortiz"
format: pdf
editor: visual
fontsize: 10pt
execute:
  echo: false
---

```{r}
# leer los datos
library(readr)
library(reshape2)
library(ggplot2)
library(dplyr)
library(gridExtra)
library(moments)
library(tseries)
library(ConnectednessApproach)
library(zoo)
library(kableExtra)
library(vars)

rets <- read_csv("~/series-wp/exchange_rates_returns.csv")
vals <- read_csv("~/series-wp/exchange_rates_values.csv")

rets <- dplyr::select(rets, -c(PAB))
vals <- dplyr::select(vals, -c(PAB))

# graficar los datos

vals$Date <- as.Date(vals$Date)
rets$Date <- as.Date(rets$Date)


vals_long <- melt(vals, id.vars = "Date", variable.name = "Series", value.name = "Value")
```

## Resumen

**Palabras clave**:

## Abstract

**Keywords**:

\newpage

## Introducción

Contexto histórico sobre el mercado financiero

Combinación histórica y estudios sobre el mercado financiero

Relevancia del estudio del contagio financiero y mención a algunas fuentes

Objetivo del proyecto

Estructura

## Revisión de literatura

Mercado bursátil

Contagio financiero

Diebold-Yilmaz

## Datos

| País                 | Moneda          | ISO |
|----------------------|-----------------|-----|
| Argentina            | Peso argentino  | ARS |
| Brasil               | Real            | BRL |
| Chile                | Peso chileno    | CLP |
| Colombia             | Peso colombiano | COP |
| Costa Rica           | Colón           | CRC |
| Guatemala            | Quetzal         | GTQ |
| Honduras             | Lempira         | HNL |
| México               | Peso mexicano   | MXN |
| Nicaragua            | Córdoba         | NIO |
| Paraguay             | Guaraní         | PYG |
| Perú                 | Sol             | PEN |
| República Dominicana | Peso dominicano | DOP |
| Uruguay              | Peso uruguayo   | UYU |

```{r}
ggplot(vals_long, aes(x = Date, y = Value)) +
  geom_line() +
  facet_wrap(~ Series, nrow = 4, ncol = 4, scales = "free_y") +
  theme_minimal() +
  labs(title = "Time Series Grid", x = "Date", y = "Value")
```

```{r}
series_names <- c("ARS", "BRL", "CLP", "COP", "CRC", "DOP",
                  "GTQ", "HNL", "MXN", "NIO", "PEN", "PYG", "UYU")

stats <- data.frame(
  Statistic = c("Mean", "St. Desv.", "Min", "Max", "Median", "Skewness", "Kurtosis"),
  ARS = c(mean(vals$ARS), sd(vals$ARS), min(vals$ARS), max(vals$ARS), median(vals$ARS), skewness(vals$ARS), kurtosis(vals$ARS)),
  BRL = c(mean(vals$BRL), sd(vals$BRL), min(vals$BRL), max(vals$BRL), median(vals$BRL), skewness(vals$BRL), kurtosis(vals$BRL)),
  CLP = c(mean(vals$CLP), sd(vals$CLP), min(vals$CLP), max(vals$CLP), median(vals$CLP), skewness(vals$CLP), kurtosis(vals$CLP)),
  COP = c(mean(vals$COP), sd(vals$COP), min(vals$COP), max(vals$COP), median(vals$COP), skewness(vals$COP), kurtosis(vals$COP)),
  CRC = c(mean(vals$CRC), sd(vals$CRC), min(vals$CRC), max(vals$CRC), median(vals$CRC), skewness(vals$CRC), kurtosis(vals$CRC)),
  DOP = c(mean(vals$DOP), sd(vals$DOP), min(vals$DOP), max(vals$DOP), median(vals$DOP), skewness(vals$DOP), kurtosis(vals$DOP)),
  GTQ = c(mean(vals$GTQ), sd(vals$GTQ), min(vals$GTQ), max(vals$GTQ), median(vals$GTQ), skewness(vals$GTQ), kurtosis(vals$GTQ)),
  HNL = c(mean(vals$HNL), sd(vals$HNL), min(vals$HNL), max(vals$HNL), median(vals$HNL), skewness(vals$HNL), kurtosis(vals$HNL)),
  MXN = c(mean(vals$MXN), sd(vals$MXN), min(vals$MXN), max(vals$MXN), median(vals$MXN), skewness(vals$MXN), kurtosis(vals$MXN)),
  NIO = c(mean(vals$NIO), sd(vals$NIO), min(vals$NIO), max(vals$NIO), median(vals$NIO), skewness(vals$NIO), kurtosis(vals$NIO)),
  PEN = c(mean(vals$PEN), sd(vals$PEN), min(vals$PEN), max(vals$PEN), median(vals$PEN), skewness(vals$PEN), kurtosis(vals$PEN)),
  PYG = c(mean(vals$PYG), sd(vals$PYG), min(vals$PYG), max(vals$PYG), median(vals$PYG), skewness(vals$PYG), kurtosis(vals$PYG)),
  UYU = c(mean(vals$UYU), sd(vals$UYU), min(vals$UYU), max(vals$UYU), median(vals$UYU), skewness(vals$UYU), kurtosis(vals$UYU))
)

rownames(stats) <- stats$Statistic
stats <- dplyr::select(stats, -c(Statistic))

stats <- round(stats, 2)

kable(stats)
```

```{r}
kable(stats[, c("DOP", "GTQ", "HNL", "MXN", "NIO")])
```

```{r}
kable(stats[, c("PEN", "PYG", "UYU")])
```

```{r}
kable(round(cor(dplyr::select(vals, -c(Date))), 2))
```

Qué datos se van a utilizar

Tabla con la descripción de los datos

## Metodología

El objetivo del documento es identificar spillovers de los retornos de la tasa de cambio para 13 países de Latinoamérica. Esto se llevará a cabo empleando la metodología de Diebold & Yilmaz (2009, 2012). Estos autores proponen un índice de spillover calculado a través de la descomposición de la varianza asociada con un Vector Autorregsivo de $n$ variables. La idea es que las descomposiciones de la varianza afectan las varianzas de los errores de pronóstico de cada variable en diferentes choques. Estos valores se agregan para llegar a un único valor denominado "spillover index". En Diebold & Yilmaz (2009) se propúso un índice a partir de una descomposición de Cholesky que dependía del orden de las variables y que no permitía identificar la dirección de los spillovers. Los mismos autores emplearon las funciones de impulso respuesta para evitar el problema del ordenamiento y se construyó la dirección de los spillovers (Diebold & Yilmaz, 2012). Con esto presente, se definen las varianzas propias y las varianzas cruzadas (spillovers). Considere un VAR(p) de N variables covarianza-estacionario.

$$y_i=\sum_{i=1}^{p}y_{i-1}+v_i$$ donde $v_i\sim(0,\Sigma)$ son errores iid con matriz de varianzas $\Sigma$. Sea $\theta_{ij}$ el paso hacia adelante $h$ de las c

$$\theta_{ij}=\frac{\sum_{k=0}^{h-1}(e_i'A_k\Sigma e_j)^2}{\sigma_{ii}\sum_{k=0}^{h-1}(e_i'A_k\Sigma A_i')}$$

donde $\Sigma$ y $\sigma_{ii}$ es la matriz de varianzas y la desviacíón estándar de los errores. $e_i$ es el vector de selección del cual el $i$-ésimo valor es 1 y el resto son ceros. El índice total de spillover se denota como $S$ y se construye como

$$S=\frac{\sum_{ij=1,i\neq j}^N\theta_{ij}^h}{\sum_{i,j=1}^N\theta_{ij}^h}*100$$

donde $\theta_{ij}^h=\frac{\theta_{ij}}{\sum_{j=1}^N\theta_{ij}}$

**Medida de spillover direccional**

En Diebold & Yilmaz (2012) se introducen dos spillovers direccionales conocidos como $desde$ y $hacia$. Los spillovers direccionales recibidos por el mercado $i$ $desde$ el resto de los mercados $j$ son:

$$S_{i.}=\frac{}{}*100$$ Los spillovers direccionales transmitidos por el mercado $i$ $hacia$ los otros mercados $j$ son:

$$S.i=\frac{}{}*100$$

**Spillover neto**

El spillover neto puede ser calculado como la direncia entre los spillovers de los retornos transmitidos $hacia$ y recibidos $desde$ todos los otros retornos de tasa de cambio. De esta forma

$$S_i=S_{i.}-S_{.i}$$

**Spillover neto**

## Resultados

```{r}
zoo_rets <- zoo(rets[ , -1], order.by = rets$Date)
zoo_vals <- zoo(vals[ , -1], order.by = rets$Date)

dca <- ConnectednessApproach(zoo_rets,
                            nlag=1,
                            nfore=10,
                            model='VAR',
                            connectedness='Time',
                            Connectedness_config=list(TimeConnectedness=list(generalized=TRUE)))


kable(dca$TABLE)
```

Gráficos

```{r}
dca <- ConnectednessApproach(zoo_rets,
                             nlag=1,
                             nfore=10,
                             window.size=60,
                             model='VAR',
                             connectedness='Time',                  Connectedness_config=list(TimeConnectedness=list(generalized=TRUE)))
PlotTCI(dca)
```

```{r}
PlotTO(dca)
```

```{r}
PlotFROM(dca)
```

```{r}
PlotNET(dca)
```

Índices

## Conclusiones

Conclusión sobre lo realizado

Conclusión sobre los hallazgos por región

Conclusión sobre los hallazgos por potencias económicas

Conclusión sobre los hallazgos generales

Conclusión sobre las cabezas de región

Lo que queda por hacer
